最高法院刑事判決　　　　　　　　　　　　　　　九十一年度台上字第一三八九號
　　上　訴　人　甲○○
右上訴人因偽造文書案件，不服台灣高等法院台南分院中華民國八十八年十月二十一
日第二審更審判決（八十八年度上更(一)字第二三二號，起訴案號：台灣嘉義地方法院
檢察署八十七年度偵字第一二五九號），提起上訴，本院判決如左：
    主  文
原判決撤銷，發回台灣高等法院台南分院。
    理  由
本件原判決認定上訴人甲○○與蔡培群（業經原審判刑確定）分別為嘉義市○○○街
七號金羅門行銷有限公司（下稱金羅門公司）之業務員及業務主管，均為從事業務之
人，上訴人於任職期間，竟圖為自己不法之所有，基於概括之犯意，自民國八十六年
十月間至同年十二月止，連續將公司客戶賴素卿（已更名為賴柔均）、陳志樺及不詳
姓名之上訴人友人購買電池所付貨款共計新台幣（下同）一千二百零三萬八千五百九
十四元侵占入己後花用殆盡，詳如原判決附表（下稱附表）壹所示。嗣因金羅門公司
負責人羅道全向上訴人質問現金去向，上訴人為掩飾犯行，竟經由報紙上所載電話號
碼向不詳姓名者購得已蓋妥發票人印章，但發票日及金額均屬空白如附表貳所示之俗
稱「芭樂票」共九張，並於不詳時、地，利用不知情之某成年人偽刻賴素卿之印章一
枚，分別於八十六年十一月十八日在金羅門公司內填載金額、日期，完成如附表貳編
號一及九之發票行為、同年月十八日左右，完成如附表貳編號二之發票行為、八十七
年一月六日，完成如附表貳編號三、四、五、六、七、八之發票行為。並於完成各該
次發票行為後，蓋用偽刻之賴素卿印章於附表貳編號一∫八所示支票背面，偽造賴素
卿背書，足生損害於賴素卿及金羅門公司。於八十六年十一月十八日、同年月十八日
左右之某日、八十七年一月六日，交付不知情之蔡培群而行使之。蔡培群則因業務銷
售大部分集中於賴素卿，未分散風險及招攬其他客戶，恐遭羅道全責問，遂與上訴人
共同基於概括之犯意，連續於如附表壹所示銷貨日期，在業務上所制作之出貨單上記
載如附表壹所示不實客戶「桐昇」及「長億水電行」，及於八十六年十一月十二日、
同年十一月十八日、同年十一月十八日左右某日、八十七年一月六日，由蔡培群在其
業務上作成文書之銷貨日報表上，記載銷售客戶為「桐昇」、「長億」之不實文書連
同回收如附表貳所示支票，繳回金羅門公司，足生損害於賴素卿及金羅門公司（其中
附表貳編號二所示支票之銷貨日報表已滅失，無法尋獲）。嗣上開支票經提示未獲付
款，羅道全始查悉上情等情，因而撤銷第一審關於上訴人部分之判決，改判依業務侵
占、行使偽造私文書、行使業務上登載不實罪，三罪間具有牽連關係從一重論處上訴
人連續意圖為自己不法之所有，而侵占對於業務上所持有之物罪刑，固非無見。
惟查(一)有罪判決書之事實一欄，為判斷其適用法令當否之準據，法院應就與論罪科刑
有關之事實，翔實記載，並使事實各欄之記載前後一致，方為合法。原判決認定上訴
人侵占業務上收取之貨款一千二百零三萬八千五百九十四元、詳如附表壹所示，嗣因
羅道全質問貨款去向，遂購買附表貳所示之「芭樂票」，填載日期、金額後交與不知
情之蔡培群以搪塞。但附表壹編號一｜二七號之貨款金額為一一、九九三、六○九元
，附表貳所示九紙支票之金額為一○、八七六、七○○元，其事實之記載前後齟齬，
自難謂為適法。又附表貳編號七之第0000000號支票之金額為一百零五萬元，
原判決誤載為一百零五五萬元，亦有未洽。(二)刑法第五十五條所謂之牽連犯，必須二
個以上之行為有方法與結果之關係者，始足構成，亦即必須以犯一罪之方法行為犯他
罪，或以犯一罪之結果行為犯他罪，方有牽連關係之可言。原判決認定蔡培群因銷售
對象大部分集中於賴素卿，恐遭羅道全責問未分散風險及未招攬其他客戶，遂與上訴
人共同偽造附表壹所示客戶「桐昇」及「長億水電行」之出貨單，連同附表貳之支票
交回金羅門公司，蔡培群亦陳稱：其係考量業務員業績才偽造出貨單（見原審上訴卷
六十三頁反面），上開偽造出貨單無論係基於避免羅道全責問，或係出於考量業務員
之成績，其偽造行為與行使偽造私文書、業務侵占罪之間，如何具有方法結果之牽連
關係，原判決未詳加說明，遽依牽連犯之規定，從一重之業務侵占罪論處罪刑，自有
理由不備之違法。又上開偽造出貨單如成立犯罪，則其偽造以「桐昇」、「長億水電
行」之出貨單，有使該二商行負擔貨款債務之危險，是否亦足以生損害於「桐昇」及
「長億水電行」，亦待釐清。(三)原判決以卷附之二十二張出貨單為上訴人侵占之證據
，但羅道全亦陳稱出貨單若係蔡培群出貨，則上訴人不會在上面簽名（同上卷六十四
頁），而依卷附二十二紙出貨單，其中未據上訴人及客戶簽章之出貨單計有十二張（
見偵查卷二四｜三五頁），則上開十二張出貨單所示之貨品是否全由上訴人經手出貨
，事實仍未明瞭，上訴人曾請求調查釐清（詳原審上訴卷六十五頁），原審未加調查
，亦未明不予調查之理由，自有調查職責未盡及理由不備之違誤。(四)上訴人於購得
「芭樂票」後，加以填載日期、金額以完成發票行為，則其填載時，是否已徵得支票
名義人之同意或授權，亦攸關偽造有價證券之成立，應併予釐清。上訴意旨指摘原判
決不當，尚非全無理由，應認仍有撤銷發回更審之原因。又上訴人所犯業務上侵占重
罪部分，原不得上訴於第三審法院，然因與得上訴第三審之行使偽造私文書輕罪部分
具有牽連犯關係，依審判不可分原則，對於重罪部分，自應認為亦得上訴於第三審法
院，併予明。
據上論結，應依刑事訴訟法第三百九十七條、第四百零一條，判決如主文。
中      華      民      國    九十一    年      三      月     十四     日
                              最高法院刑事第八庭
                                  審判長法官  莊  登  照
                                        法官  洪  明  輝
                                        法官  黃  一  鑫
                                        法官  魏  新  和
                                        法官  林  秀  夫
      右正本證明與原本無異
                                              書  記  官
中      華      民      國    九十一    年      三      月     十九     日
